臺灣苗栗地方法院刑事判決
110年度訴字第535號
公  訴  人  臺灣苗栗地方檢察署檢察官
被      告  黃英璿



上列被告因加重詐欺等案件，經檢察官提起公訴（110年度偵字
第4575號），被告於本院準備程序中就被訴之事實為有罪之陳述
，經本院合議庭裁定由受命法官獨任進行簡式審判程序，判決如
下：
    主  文
黃英璿犯三人以上共同犯詐欺取財罪，處有期徒刑壹年貳月。
扣案之犯罪所得新臺幣貳拾伍萬肆仟元沒收。
未扣案之犯罪所得新臺幣柒仟伍佰元沒收，於全部或一部不能沒
收或不宜執行沒收時，追徵其價額。
    事 實 及 理 由
一、本院認定被告黃英璿犯罪事實、證據及應適用之法條，除補
    充更正如下外，其餘均與檢察官起訴書及補充理由書之記載
    相同，茲引用之（如附件）。
　㈠犯罪事實欄一編號㈠所載之犯罪事實，應更正為如附表編號1
    「詐欺方式」欄所示。　　
　㈡證據名稱部分應補充「被告於本院審理中自白、苗栗縣警察
    局竹南分局扣押物品清單、本院扣押物品清單、中華郵政股
    份有限公司民國111年1月13日儲字第1110012694號函暨所附
    帳戶資料資料及歷史交易清單、本院111年度司刑移調字第3
    5號調解筆錄、本院公務電話紀錄表」。　　　
　㈢組織犯罪防制條例部分：
　⑴按參與犯罪組織者，處6月以上5年以下有期徒刑，得併科新
    臺幣1,000萬元以下罰金，組織犯罪防制條例第3條第1項後
    段定有明文。又組織犯罪防制條例所稱「犯罪組織」，係指
    3人以上，以實施強暴、脅迫、詐術、恐嚇為手段或最重本
    刑逾五年有期徒刑之刑之罪，所組成具有持續性或牟利性之
    有結構性組織；前項有結構性組織，指非為立即實施犯罪而
    隨意組成，不以具有名稱、規約、儀式、固定處所、成員持
    續參與或分工明確為必要，組織犯罪防制條例第2條第1項、
    第2項定有明文。查本件依被告所述及卷內證據，被告知悉
    參與本案詐欺取財犯行之成員，為三人以上無訛，業經認定
    如前。而本案詐欺集團先由集團內不詳之其他成員詐騙被害
    人，待被害人匯款至人頭帳戶後，復由「慧芯」、「川普」
    、「志玲」指示被告拿取包裹後交予收水人員，衡情顯非隨
    意組成之團體，堪認本案詐欺集團係透過縝密之計畫與分工
    ，成員彼此相互配合，由至少3人以上之多數人所組成，持
    續以實施詐欺為手段而牟利之具有完善結構之組織，其核屬
    3人以上，以實施詐術為手段，所組成具牟利性及持續性之
    有結構性犯罪組織，合於組織犯罪防制條例第2條第1項所稱
    之犯罪組織，至為明確。被告對於其所參與者，亦可能係屬
    3人以上，以實行詐術為手段，具牟利性或持續性之有結構
    性組織，顯非為立即實施犯罪而隨意組成之團體，自當有所
    預見，其猶容任為之而參與，足見其確有參與犯罪組織之不
    確定故意無疑，核其此部分所為，自係犯組織犯罪條例第3
    條第1項中段之參與犯罪組織罪。
　⑵又審酌現今詐欺集團之成員皆係為欺罔他人，騙取財物，方
    參與以詐術為目的之犯罪組織。倘若行為人於參與詐欺犯罪
    組織之行為繼續中，先後多次為加重詐欺之行為，因參與犯
    罪組織罪為繼續犯，犯罪一直繼續進行，直至犯罪組織解散
    ，或其脫離犯罪組織時，其犯行始行終結。故該參與犯罪組
    織與其後之多次加重詐欺之行為皆有所重合，然因行為人僅
    為一參與犯罪組織行為，侵害一社會法益，屬單純一罪，應
    僅就「該案中」與參與犯罪組織罪時間較為密切之首次加重
    詐欺犯行，論以參與犯罪組織罪及加重詐欺罪之想像競合犯
    ，而其他之加重詐欺犯行，祗需單獨論罪科刑即可，無需再
    另論以參與犯罪組織罪，以避免重複評價。是如行為人於參
    與同一詐欺集團之多次加重詐欺行為，因部分犯行發覺在後
    或偵查階段之先後不同，肇致起訴後分由不同之法官審理，
    為裨益法院審理範圍明確、便於事實認定，即應以數案中「
    最先繫屬於法院之案件」為準，以「該案中」之「首次」加
    重詐欺犯行與參與犯罪組織罪論以想像競合。縱該首次犯行
    非屬事實上之首次，亦因參與犯罪組織之繼續行為，已為該
    案中之首次犯行所包攝，該參與犯罪組織行為之評價已獲滿
    足，自不再重複於他次詐欺犯行中再次論罪，俾免於過度評
    價及悖於一事不再理原則。至於「另案」起訴之他次加重詐
    欺犯行，縱屬事實上之首次犯行，仍需單獨論以加重詐欺罪
    ，以彰顯刑法對不同被害人財產保護之完整性，避免評價不
    足（最高法院109年度台上字第3945號判決意旨參照）。查
    被告參與上開詐欺集團後，除為本案犯行外，尚有其他犯行
    經臺灣新竹地方檢察署檢察官偵查起訴、經臺灣臺中地方法
    院判決在案，惟本案犯行係繫屬最先，此有本院公務電話紀
    錄表、臺灣新竹地方檢察署檢察官110年度偵字第9344號起
    訴書、臺灣臺中地方法院110年度金訴字第1246號判決等在
    卷可參(見本院卷第105至135頁、第137頁)，自應以本案加
    重詐欺犯行，與其所犯之參與犯罪組織罪，論以想像競合犯
    ，併此敘明。　　
　㈣另按犯前二條之罪，在偵查或審判中自白者，減輕其刑，洗
    錢防制法第16條第2項定有明文。次按想像競合犯之處斷刑
    ，本質上係「刑之合併」。其所謂從一重處斷，乃將想像競
    合犯組成之評價上數罪，合併為科刑一罪，其所對應之刑罰
    ，亦合併其評價上數罪之數法定刑，而為一個處斷刑。易言
    之，想像競合犯侵害數法益者皆成立犯罪，論罪時必須輕、
    重罪併舉論述，同時宣告所犯各罪名，包括各罪有無加重、
    減免其刑之情形，亦應說明論列，量刑時併衡酌輕罪部分量
    刑事由，評價始為充足，然後依刑法第55條前段規定「從一
    重處斷」，非謂對於其餘各罪可置而不論。因此，法院決定
    處斷刑時，雖以其中最重罪名之法定刑，做為裁量之準據，
    惟於裁量其輕重時，仍應將輕罪合併評價在內（108 年度台
    上字第4405、4408號判決意旨參照）。查被告就本案一般洗
    錢犯行於本院審理中坦承不諱，是揆諸前揭說明，本院自應
    依洗錢防制法第16條第2項規定減輕其刑，併此敘明。　　
    　　　　
二、爰審酌被告為78年10月10日出生，教育程度為高職畢業，此
    為被告於本院審理時所坦認（見本院卷第157頁）；其為智
    識成熟之成年人，如日方升，竟不思以正途獲取財物，竟貪
    圖不法利益，參與詐欺集團擔任車手工作，而為本案所載參
    與組織犯罪、詐欺取財及洗錢犯罪行為，造成被害人之財產
    損失，實有不該，惟念及被告於犯後坦承認罪，且已與被害
    人伍芳儀達成民事和解，此有本院111年度司刑移調字第35
    號調解筆錄在卷可參(見本院卷第99頁)，顯見被告犯後態度
    良好；兼衡被告於本院審理時自述其與父親一起送水，無額
    外薪水收入之經濟狀況、與父母及弟妹同住之家庭狀況（見
    本院卷第157頁）等一切情狀，量處如主文所示之刑，以資
    儆懲。　　　　　　
三、沒收部分：
  ㈠犯罪所得部分：
    按犯罪所得屬於犯罪行為人者，沒收之，於全部或一部不能
    沒收或不宜執行沒收時，追徵其價額，刑法第38條之1第1項
    前段、第3項分別定有明文。在刑法沒收新制生效施行後，
    沒收已不具備刑罰（從刑）本質，而具有刑罰及保安處分以
    外之獨立法律效果（刑法第2條之修正立法說明參照），性
    質上屬於準不當得利之衡平措施，旨在避免犯罪行為人因犯
    罪而保有不當之利得，故就犯罪行為人所持有之不法利得予
    以剝奪。再按共同正犯之犯罪所得之沒收或追徵，應就各人
    所分得之數額分別為之；先前對共同正犯採連帶沒收犯罪所
    得之見解，已不再援用及供參考（最高法院104年第13次刑
    事庭會議決議意旨參照），所謂各人「所分得」，係指各人
    「對犯罪所得有事實上之處分權限」，法院應視具體個案之
    實際情形而為認定：倘若共同正犯各成員內部間，對於不法
    利得分配明確時，固應依各人實際分配所得沒收；然若共同
    正犯成員對不法所得並無處分權限，其他成員亦無事實上之
    共同處分權限者，自不予諭知沒收；至共同正犯各成員對於
    不法利得享有共同處分權限時，則應負共同沒收之責（最高
    法院104年度台上字第3937號判決意旨參照）。準此，詐欺
    集團各成員就集團共同犯罪所得款項，倘尚未交付予上游，
    仍為自身保管中，因其就共同犯罪利得享有事實上處分權限
    ，自應依刑法第38條之1第1 項前段、第3項宣告沒收；而倘
    詐欺集團各成員就集團共同詐欺犯罪利得，已交付上游，僅
    分得其中成數做為報酬，各成員犯罪所得僅為各人所分得之
    數，如個案中得以明確認定各成員實際犯罪利得，應就各人
    分得之數宣告沒收。
　⑴被告於110年7 月17日凌晨1時許，在苗栗縣後龍鎮臺1線與苗
    29線口，為警當場逮捕，警方並扣得贓款新臺幣(下同)254,
    000元，此有自願受搜索同意書、苗栗縣警察局竹南分局搜
    索扣押筆錄、扣押物品目錄表、扣押物品照片等在卷可稽(
    見110年度偵字第4575號卷第83至95頁)，又經被告於警詢中
    供述稱：警方查扣之254,000元，其中154,000元是其於110
    年7月16日晚上11時40分許，在苗栗市同心公園銅像後方接
    受指揮拿取的，另外的100,000元是110年7月16日24時許在
    後龍郵局前的鐵路橋下停車場地面拿取的等語在卷(見110年
    度偵字第4575號卷第63頁)，則足徵扣案之254,000元係被告
    為本案犯罪事實欄一㈡㈢之所得，自屬本案詐欺集團與被告共
    同之犯罪所得，且被告既尚未交付予上手，仍屬被告事實上
    得處分之犯罪所得，爰依刑法第38條之1 第1 項前段之規定
    宣告沒收。
　⑵又衡以被告係於本案犯行中擔任領取包裹之車手角色，已認
    定如前，且被告於本案所示犯行中擔任領取包裹之車手頭角
    色而取得報酬一情，業據被告於本院審理中坦承在卷，且據
    被告於本院審理中供述稱：其報酬是一天現金2,500元，最
    後結束時會到指定地點領取薪資，其有拿到三次等語（見本
    院卷第50頁、第156至157頁），足認被告實際取得之報酬即
    犯罪所得為7,500元，雖未扣案，仍依刑法第38條之1 第1 
    項前段之規定宣告沒收，並依同條第3 項規定，諭知於全部
    或一部不能沒收或不宜執行沒收時，追徵其價額。　　
　㈡洗錢行為標的部分：
  ⑴按犯第14條之罪，其所移轉、變更、掩飾、隱匿、收受、取
    得、持有、使用之財物或財產上利益，沒收之。洗錢防制法
    第18條第1 項前段定有明文。此一規定採取義務沒收主義，
    只要合於前述要件，法院本應為相關沒收之諭知，然因該洗
    錢行為之標的是否限於行為人所有者始得宣告沒收，法無明
    文，參酌最高法院100年度台上字第5026號判決：「該法條
    並未規定『不問屬於犯罪行為人與否』，均沒收之，自仍以屬
    於被告所有者為限，始應予以沒收」之意旨，似足認在洗錢
    防制法並未規定「不問屬於犯罪行為人與否」均沒收之情形
    下，宜從有利於被告之認定，而認洗錢行為之標的須屬於被
    告所有者，始應予以宣告沒收。惟因本條項既未明文限制洗
    錢行為之標的必須屬於行為人所有者，始應宣告沒收，且洗
    錢行為委由第三人為之者，所在多有，是如洗錢行為之標的
    限於被告所有始得宣告沒收，不惟增加實務上查證之困擾，
    抑且難以達成洗錢防制之目的，何況同條第2 項擴大沒收之
    規定，亦以被告對來源不明之不法財產得以支配為已足，不
    以被告所有為必要，是洗錢行為標的之沒收，尚不以屬於被
    告所有為必要，較為妥適。
  ⑵又按宣告前二條之沒收或追徵，有過苛之虞者，得不宣告或
    酌減之；本法總則於其他法律有沒收之規定者，亦適用之。
    刑法第38條之2第2項及第11條前段分別定有明文。而雖洗錢
    防制法對於洗錢標的之沒收並未制定類似過苛調節之規定，
    惟因沒收實際上屬於干預財產權之處分，仍應遵守比例原則
    ，是於沒收存有過苛之虞之情形時，本應使法官在個案情節
    認定後得不宣告沒收或酌減之，以資衡平。從而，本院認上
    開洗錢防制法第18條第1項之沒收規定雖未制定類似過苛調
    節之條款，但應非有意予以排除，而得依刑法第11條前段規
    定，據以適用刑法第38條之2第2項之調節條款。經查，被告
    於本案雖經手掩飾附表編號1所示詐欺贓款(136,000元)之去
    向，而足認上開金額屬洗錢行為之標的，本應依洗錢防制法
    第18條第1項前段規定予以沒收。然因上開款項，實際上均
    已由上手收水人取走，被告自身僅取得上開所載之犯罪所得
    ，已如前述，是如對處於本案詐欺犯罪結構中較為底層之被
    告宣告沒收上開洗錢之金額，實有過苛之虞。是經本院裁量
    後，認就此部分之洗錢行為標的，尚無庸對被告宣告沒收，
    併予敘明。　　　
四、組織犯罪防制條例第3條第3項雖規定：「犯第1項之罪者，
    應於刑之執行前，令入勞動場所，強制工作，其期間為3年
    。」惟上開規定就受處分人之人身自由所為限制，因違反憲
    法比例原則及憲法明顯區隔原則之要求，與憲法第8條保障
    人身自由之意旨不符，業經司法院釋字第812號解釋宣告自1
    10年12月10日起失其效力，自不得就被告參與犯罪組織之犯
    行宣告刑前強制工作，併予敘明。 　　
據上論斷，應依刑事訴訟法第273 條之1 第1 項、第299 條第1
項前段、第310 條之2 、第454 條第2 項、第450 條第1 項，判
決如主文。
本案經檢察官劉偉誠、蔡明峰提起公訴，檢察官吳宛真到庭執行
職務。
中　　華　　民　　國　　111 　年　　4 　　月　　27　　日
                  刑事第一庭  法  官  許蓓雯
附表：
編號 被害人 詐欺方式 被害人匯款  匯入之人頭帳戶 認定事實所憑證據    時間 金額 (新臺幣)   1 伍芳儀 詐欺集團成員於107年7月7日下午5時許，撥打電話予伍芳儀，佯為網路商店傑洛妮絲官網客服人員，並向伍芳儀佯稱：因業務疏失，誤將其設定為經銷商，須依指示操作自動櫃員機解除云云，致伍芳儀陷於錯誤判斷，遂依指示於右揭時間，轉匯右揭款項至右揭所示人頭帳戶內，復由該詐欺集團成員於右揭時間、地點提領上開人頭帳戶內之款項共計136,000元後，將之裝入包裹中，並於同日凌晨0時57分許，在後龍郵局對面鐵路橋下停車場交付給黃英璿，旋由黃英璿於同日凌晨1時許，將裝有上開款項之包裹拿至苗栗縣○○鎮○○路000號維真國中對面空地角落放置，並於同處領取報酬2,500元。      110年7月9日凌晨0時2分許 99,987元 中華郵政股份有限公司帳號000-00000000000000帳戶(戶名：葉佳瑜) [110年偵字第4575號卷] ⑴被告黃英璿於警詢、偵查供述(第23至27頁、第57至77頁、第391至395頁) ⑵證人伍芳儀於警詢證述(第97至107頁) ⑶自願受搜索同意書、苗栗縣警察局竹南分局搜索扣押筆錄、扣押物品目錄表、扣押物品照片、扣押物品清單(第83至91頁、第95頁、第413頁) ⑷證人伍芳儀報案相關之內政部警政署反詐騙諮詢專線紀錄表、臺北市政府警察局信義分局吳興街派出所受理詐騙帳戶通報警示簡便格式表、金融機構聯防機制通報單、臺北市警察局信義分局吳興街派出所受(處)理案件證明單、(第109頁、第133至135頁、第145頁) ⑸對話截圖及翻拍照片、現場取款地點照片6張、自動櫃員機提領款項照片4張、路口監視器錄影畫面翻拍照片12張、警察盤查照片4張、扣押物照片5張、監視器錄影畫面翻拍照片5張(第177至343頁)、車牌號碼000-0000、6P-9422自小客車行車路線資料(第345至373頁)、車牌號碼000-0000、6P-9422自小客車車輛詳細資料報表(第375至377頁)、數位證物勘察採證同意書(第379至383頁)    110年7月9日凌晨0時17分許 35,987元          

以上正本證明與原本無異。　　　　　　　　　　　　　　　　如不服本判決應於收受判決後20日內向本院提出上訴書狀，並應敘述具體理由。其未敘述上訴理由者，應於上訴期間屆滿後20日內向本院補提理由書(均須按他造當事人之人數附繕本)「切勿逕送上級法院」。告訴人或被害人如對本判決不服者，應具備理由請求檢察官上訴，其上訴期間之計算係以檢察官收受判決正本之日期為準。　　
                                書記官  蔡孟穎　　　　　
中　　華　　民　　國　　111 　年　　4 　　月　　27　　日
附錄本判決論罪科刑法條：
中華民國刑法第339條之4
犯第339條詐欺罪而有下列情形之一者，處1年以上7年以下有期
徒刑，得併科1百萬元以下罰金：
一、冒用政府機關或公務員名義犯之。
二、三人以上共同犯之。
三、以廣播電視、電子通訊、網際網路或其他媒體等傳播工具，
    對公眾散布而犯之。
前項之未遂犯罰之。
洗錢防制法第14條
有第二條各款所列洗錢行為者，處7年以下有期徒刑，併科新臺
幣5百萬元以下罰金。
前項之未遂犯罰之。
前二項情形，不得科以超過其特定犯罪所定最重本刑之刑。　　
組織犯罪防制條例第3條
發起、主持、操縱或指揮犯罪組織者，處3年以上10年以下有期
徒刑，得併科新臺幣1億元以下罰金；參與者，處6月以上5年以
下有期徒刑，得併科新臺幣1千萬元以下罰金。但參與情節輕微
者，得減輕或免除其刑。
具公務員或經選舉產生之公職人員之身分，犯前項之罪者，加重
其刑至二分之一。
犯第1項之罪者，應於刑之執行前，令入勞動場所，強制工作，
其期間為3年。
前項之強制工作，準用刑法第90條第2項但書、第3項及第98條第
2項、第3項規定。
以言語、舉動、文字或其他方法，明示或暗示其為犯罪組織之成
員，或與犯罪組織或其成員有關聯，而要求他人為下列行為之一
者，處3年以下有期徒刑，得併科新臺幣3百萬元以下罰金：
一、出售財產、商業組織之出資或股份或放棄經營權。
二、配合辦理都市更新重建之處理程序。
三、購買商品或支付勞務報酬。
四、履行債務或接受債務協商之內容。
前項犯罪組織，不以現存者為必要。
以第5項之行為，使人行無義務之事或妨害其行使權利者，亦同
。
第5項、第7項之未遂犯罰之。